臺灣臺中地方法院刑事判決　　　　　　　　　　　　　九十三年度金訴字第七一號
　　公　訴　人　臺灣臺中地方法院檢察署檢察官
　　被　　　告　辛○○
　　　　　　　　乙○○
右列被告因洗錢防制法等案件，經檢察官提起公訴（九十三年度偵字第九五五０、一
一八一五號），及臺灣南投地方法院檢察署檢察官移
第一一三號），嗣經本院合議庭裁定由受命法官獨任行簡式審判程序，本院判決如左
：
    主  文
辛○○連續幫助連續意圖為自己不法之所有，以詐術使人將本人之物交付，處有期徒
刑伍月，如易科罰金，以佰元折算壹日。
乙○○幫助連續意圖為自己不法之所有，以詐術使人將本人之物交付，處有期徒刑
月，如易科罰金，以佰元折算壹日。
    犯罪事實
一、辛○○、乙○○二人預見將自己金融機構帳戶出售予素不相識之人使用，將可能
    流為詐騙集團以之為「人頭帳戶」之詐騙工具，而連續向多數人施以詐術，使受
    騙之人因陷於錯誤而將金錢匯入該「人頭帳戶」內，竟仍不違背其等之本意，因
    缺錢花用，辛○○基於幫助真實姓名年籍不詳自稱「張志弘」之成年男子所屬詐
    騙集團遂行其等連續詐欺取財之不確定概括犯意；乙○○則基於幫助「張志弘」
    所屬詐騙集團遂行其等連續詐欺取財之不確定犯意，由「張志弘」駕駛不詳車號
    車輛搭載辛○○，先於民國九十三年二月十二日，在台中市中國國際商業銀行南
    台中分行（起訴書誤載為上海商業銀行南台中分行）開立帳號00000000
    000號帳戶後，辛○○即於該銀行對面車輛內，以新台幣（下同）一千元之代
    價，將該帳戶存摺、金融卡及密碼出租並交付予「張志弘」。「張志弘」又於九
    十三年二月十三日，駕駛不詳車號車輛搭載辛○○到南投縣仁愛鄉霧社郵局南投
    二九支局，申請更換辛○○於八十二年一月二十七日開戶之000000000
    00000號帳戶存摺，再於九十三年二月十六日至該郵局變更密碼、印鑑，復
    於同年月十七日至該郵局申請核發金融卡，辛○○旋於同日在該郵局對面車輛內
  ，將該郵局帳戶存摺、金融卡及密碼出租並交付予「張志弘」。辛○○、乙○○
    二人復經「張志弘」駕駛不詳車號車輛搭載，於九十三年二月十九日至台中市國
    泰世華商業銀行台中分行開立帳號分別為000000000000號、000
    000000000號之帳戶，即於同日在該銀行對面車輛內，再以相同代價將
    上開帳戶之存摺、金融卡及密碼出租並交付予「張志弘」，幫助以「張志弘」為
    成員之犯罪集團詐欺取財。該犯罪集團人員自九十三年二月間起即撥打電話予如
    附表所示之庚○○○等人，以附表所示佯稱係國稅局人員欲退稅，或以健保局欲
    退稅等為詐騙方法，致庚○○○等人信以為真，陷於錯誤，分別於附表所示之時
    間，轉帳附表所示之款項至辛○○前揭台中市中國國際商業銀行南台中分行、國
    泰世華商業銀行台中分行、南投縣仁愛鄉霧社郵局南投二九支局及乙○○前揭國
    泰世華商業銀行台中分行之帳戶。上開詐欺所得之款項於轉入前揭帳戶後，即由
    該犯罪集團人員以金融卡將款項領出，辛○○、乙○○二人以此方式幫助該犯罪
    集團連續詐欺取財。嗣因附表所示庚○○○等人發覺受騙而報警查獲。
二、案經台中市警察局第一分局報請臺灣臺中地方法院檢察署檢察官偵查起訴及臺灣
    南投地方法院檢察署檢察官移送併案審理。
    理  由
一、訊據被告被告辛○○、乙○○對於右揭事實均坦承不諱，核與被害人戊○○○、
    丙○○、丁○○、甲○○於警詢時，庚○○○於警詢時及偵查中分別指述之情節
    相符，復有被告辛○○於中國國際商業銀行南台中分行前開帳戶之開戶申請書、
    印鑑卡、客戶歷史檔交易明細查詢單，於國泰世華商業銀行台中分行前開帳戶之
    印鑑卡、身分證正反面影本、存摺存款交易查詢單，南投縣仁愛鄉霧社郵局南投
    二九支局前開帳戶立帳申請書、印鑑卡、申請變更帳戶申請書、身分證正反面影
    本、客戶帳務資料、客戶歷史交易清單；被告乙○○於國泰世華商業銀行台中分
    行前開帳戶印鑑卡、身分證正反面影本、存摺存款交易查詢單；被害人戊○○○
    轉帳明細、報案紀錄、報案三聯單；被害人丙○○報案紀錄、轉帳交易明細；被
    害人庚○○○轉帳交易明細；被害人甲○○匯款明細等資料附於偵查卷可稽，本
    件事證明確，被告二人犯行均堪認定。
二、按連續幫助與幫助連續為不同之犯罪態樣，如基於概括犯意，多次幫助他人犯罪
    ，為連續幫助，該幫助者有多次犯罪行為；如以一幫助行為，幫助他人連續犯罪
    ，則為幫助連續，就幫助犯而言，僅有一次犯罪行為；如幫助者以多次幫助行為
    幫助他人連續犯罪，則為連續幫助連續，該幫助犯及被幫助之正犯，均有多次之
    犯罪行為。查如附表所示自稱「孫課長」等成年男子，基於意圖為自己不法之所
    有概括犯意，以上述方式使附表所示之被害人分別陷於錯誤，因而交付本人之財
    物，「孫課長」等人先後詐欺取得如附表所示之金錢，係連續犯刑法第三百三十
    九條第一項之詐欺取財罪。被告辛○○先後出租其中國國際商業銀行南台中分行
    、國泰世華商業銀行台中分行、南投縣仁愛鄉霧社郵局南投二九支局前揭帳戶，
    被告乙○○出租其所有國泰世華商業銀行台中分行前揭帳戶予「張志弘」等所屬
    詐欺集團詐財，係基於幫助他人詐欺取財之不確定故意，且所為屬詐欺取財罪構
    成要件以外之行為，核被告二人所為，均係犯刑法第三十條第一項、第三百三十
    九條第一項之幫助連續詐欺取財罪。公訴人認被告二人所為，均係犯刑法第三十
    條第一項、第三百四十條之常業詐欺取財罪之幫助犯，惟幫助犯係從屬於正犯而
    成立，並無獨立性，故幫助犯對正犯之犯罪事實，須具有共同認識而加以助力，
    始能成立，故其所負之責任，亦應與正犯有同一認識之事實為限，若正犯所犯之
    事實，超過幫助者共同認識之範圍時，則幫助者事先既不知情，自不應令其負責
    。本件被告辛○○雖前後出租前開三本存摺、帳號等予「張志弘」等人，而有附
    表所示之被害人受騙，惟被告乙○○僅出租其前開一本存摺、帳戶等予「張志弘
    」等人，並僅有一名被害人受騙將款項匯入該帳戶，且並無證據足資證明該被幫
    助之正犯係以詐欺為業、恃以為生，而為被告二人於出租帳戶時所明知或預見，
    公訴人認被告二人均應成立常業詐欺取財罪之幫助犯，揆諸前開說明，尚有未洽
    ，惟起訴之基本事實相同，爰變更起訴之法條。被告辛○○先後三次幫助詐欺取
    財犯行，時間緊接，犯罪構成要件相同，顯係基於概括之犯意反覆為之，為連續
    犯，應依刑法第五十六條之規定論以一罪，並加重其刑。被告辛○○幫助詐欺附
    表編號三之被害人丁○○、編號四之被害人甲○○部分，雖未據起訴，惟與已起
    訴經論罪科刑部分，有連續犯之裁判上一罪關係，為起訴之效力所及，自應一併
    審理，併予敘明。被告二人幫助「張志弘」之人所屬之詐欺集團犯詐欺取財罪，
    為從犯，均依刑法第三十條第二項之規定減輕其刑，被告辛○○部分並先加重其
    刑後減輕之。爰審酌被告二人素行良好，係貪圖小利所致，其行為使詐欺者得以
    隱匿真實身分，減少遭查獲之風險，有助長犯罪之虞，雖其犯罪所得不多，惟被
    害者有數人，其等所受損害不輕，被告二人犯後坦承所犯，態度良好等一切情狀
    ，各量處如主文所示之刑，並均諭知易科罰金之折算標準。
三、公訴意旨另以：被告二人預見將自己帳戶提供予不認識之他人使用，可能幫助掩
    飾或隱匿他人因重大犯罪所得財物，致使被害人及警方追查無門之情況下，竟仍
    不違背其本意，在缺錢花用之情況下，基於幫助洗錢之犯意，分別提供前開帳戶
    供「張志弘」所屬之詐欺集團向附表所示之被害人詐欺取財得逞，因認被告二人
    前開所為，亦屬洗錢防制法第二條第二款之掩飾他人因重大犯罪所得財物，應依
    同法第九條第二項之規定處斷等語。按洗錢防制法所稱洗錢，係指掩飾或隱匿
    因自己重大犯罪所得財物或財產上利益者。掩飾、收受、搬運、寄藏、故買或
    牙保他人因重大犯罪所得財物或財產上利益者，該法第二條定有明文。同法第九
    條第一、二項則分別就犯第二條第一、二款之罪者，予以處罰。準此，上開條文
    所規定之洗錢行為，並無公訴人所指隱匿「他人」犯罪所得之情形。依上開條文
    之規定，所謂洗錢行為必係對於自己或他人完成重大犯罪（所謂重大犯罪，洗錢
    防制法第三條訂有明文可資參照）行為後，對於自己或他人因重大犯罪所得財物
    或財產上利益另為掩飾或隱匿等行為方屬之，若行為本身即係洗錢防制法第三條
    所稱重大犯罪之取得財物之犯罪方法或手段，此等行為即為該條所稱重大犯罪行
    為之一部分，並非行為人因為該條所稱重大犯罪行為並取得犯罪所得財物或財產
    上利益後，所另為掩飾或隱匿犯罪所得財物或財產上利益之行為，自難遽認係洗
    錢防制法所規範之洗錢行為。其次，洗錢防制法之立法目的，係為防止洗錢者利
    用洗錢行為，掩飾其犯罪事實，逃避或妨礙重大犯罪之追查或處罰，以阻遏洗錢
    者享受其重大犯罪所得之財物或財產上之利益（該法第一條之立法理由說明參照
    ），其所保護之法益，重在「妨礙國家對於重大犯罪之訴追及處罰」，因之是否
    為洗錢行為，自應就犯罪全部過程加以觀察，包括有無因而使重大犯罪所得之財
    物或財產上利益之性質、來源、所在地、所有權或其他權利改變，因而妨礙重大
    犯罪之追查或處罰，或有無阻撓或危及對重大犯罪所得之財物或財產上利益來源
    追查或處罰之行為在內，從而洗錢行為在手段上必須有利用不知情之合法管道（
    如金融機關）或其他足使所得財物或利益之來源合法化，或改變該財物或利益之
    本質，以避免追訴處罰之掩飾、藏匿犯特定重大犯罪所得財產或利益之行為始可
    ，若非先有犯罪所得或利益，再加以掩飾或隱匿，而係取得犯罪所得或利益之犯
    罪手段，或未合法化犯罪所得或利益之來源，而能一目了然來源之不法性，即非
    洗錢防制法所規範之對象。準此，就出租人頭帳戶予詐騙集團做為被害人因受詐
    騙而陷於錯誤後，將金錢匯入之標的，以幫助詐騙集團遂行常業詐欺之行為，其
    帳戶之提供亦僅得認係常業詐欺取財犯行之方法或手段之幫助行為，尚非洗錢防
    制法第三條所稱重大犯罪行為完成並取得犯罪所得財物或財產上利益後，再另為
    掩飾、收受、搬運、寄藏、故買或牙保他人因重大犯罪所得財物或財產上利益之
    行為，是亦難認係洗錢防制法第二條所規定之洗錢行為。經查，本案「張志弘」
    等人所屬之詐欺集團，係分別利用被告等人所提供之人頭帳戶，使被害人將受騙
    款項直接匯入該帳戶，「張志弘」等人要求被害人將金錢匯入其所指示之人頭帳
    戶之行為，本即係該詐欺集團為實施其等詐欺行為之犯罪手段，並非於取得財物
    後另為掩飾、隱匿其等詐欺所得之行為，揆諸前開說明，自與洗錢防制法第二條
    規定之洗錢行為構成要件有間。此外復查無其他積極證據足資證明被告二人涉有
    公訴意旨所稱洗錢防制法之犯行，此部分依法原應諭知無罪，惟公訴人認被告二
    人涉犯洗錢防制法部分與前述論罪科刑之幫助詐欺取財部分有牽連犯之裁判上一
    罪關係，爰不另為無罪之諭知，併予敘明。
據上論斷，應依刑事訴訟法第二百七十三條之一第一項、第二百九十九條第一項前段
、第三百條，刑法第五十六條、第三百三十九條第一項、第三十條、第四十一條第一
項前段，罰金罰鍰提高標準條例第一條前段、第二條，判決如主文。
本案經檢察官己○○到庭執行職務。
中      華      民      國    九十三    年      九      月     二十     日
                              臺灣臺中地方法院刑事第十一庭
                                  法  官  黃  渙  文
右正本證明與原本無異。
如不服本判決，應於送達後十日內向本院提出上訴狀 （須附繕本），上訴於台灣高等
法院台中分院。
                                  書記官
中      華      民      國    九十三    年      九      月     二十     日
附錄論罪科刑法條
刑法第三百三十九條第一項(普通詐欺罪)：
意圖為自己或第三人不法之所有，以詐術使人將本人或第三人之物交付者，處五年以
下有期徒刑、拘役或科或併科一千元以下罰金。
以前項方法得財產上不法之利益或使第三人得之者，亦同。
前二項之未遂犯罰之。
~x0g2;
  ┌──┬────┬──────┬──────────┬───────┬────────────────────┐
  │編號│被害人  │匯款時間    │匯款帳戶            │ 匯款金額     │被害經過                                │
  ├──┼────┼──────┼──────────┼───────┼────────────────────┤
  │一  │庚○○○│九十三年二月│辛○○所有之中國國際│十一萬八千八百│九十三年二月十九日下午四時許，一名自稱郵│
  │    │        │十九日      │商業銀行南台中分行帳│七十九元      │局的成年女子打電話給庚○○○，並留下電話│
  │    │        │            │戶，帳號為○四四一○│              │（0000000000），庚○○○撥打後，對方佯稱│
  │    │        │       │一九七四七一號      │              │國稅局退稅，庚○○○依該女子之指示操作提│
  │    │        │            │                    │              │款機，而將上開金額轉帳至上開帳戶。      │
  ├──┼────┼──────┼──────────┼───────┼────────────────────┤
  │二  │戊○○○│九十三年二月│辛○○所有之國泰世華│十九萬九千七百│九十三年二月二十日十一時許，接到一名自稱│
  │    │        │二十日      │商業銀行台中分行帳戶│九十二元      │郵政總局人員之成年男子來電告知有雙掛號，│
  │    │        │            │，帳號為○○六五○○│              │並留下行動電話號碼（0000000000分機801 80│
  │    │        │            │四一八三三六號      │              │6 807），戊○○○撥打該行動電話號碼後， │
  │    │        │            │                    │              │一位自稱是國稅局孫課長之成年男子，告訴陳│
  │    │        │            │                    │              │江美櫻有九十年度退稅，戊○○○依指示持金│
  │   │        │            │                    │              │融卡至自動付款設備轉帳，而將上開金額轉入│
  │    │        │            │                    │              │至上開帳戶。                            │
  ├──┼────┼──────┼──────────┼───────┼────────────────────┤
  │三  │丁○○  │九十三年二月│辛○○所有之南投縣仁│九萬九千八百五│九十三年二月二十一日十六時許，丁○○接獲│
  │    │        │二十一日    │愛鄉霧社郵局南投二九│十一元        │以健保局退健保費為由之電話而依指示操作提│
  │    │        │            │支局帳戶，帳號為○四│              │款機，將上開金額轉帳入上開帳戶。        │
  │    │        │            │0000000000│              │                                        │
  │    │        │            │七一號              │              │                                        │
  ├──┼────┼──────┼──────────┼───────┼────────────────────┤
  │四  │甲○○  │九十三年二月│辛○○所有之南投縣仁│九萬九千八百九│九十三年二月二十一日十六時許，甲○○接到│
  │    │        │二十一日    │愛鄉霧社郵局帳戶，帳│十九元        │自稱郵政客服中心之電話，表示有掛號信件，│
  │    │        │            │號為00000000│              │要甲○○找一名林科員之成年男子問詳情，經│
  │    │        │            │○九七二七一號      │              │該林科員解釋是健保局退稅信件，要甲○○聯│
  │    │        │            │                    │              │絡一名健保局葉小姐之成年女子，經該葉小姐│
  │    │        │            │                    │              │告知有健保費要退給甲○○，甲○○回頭找該│
  │    │        │            │                    │              │林科員，甲○○即依該林科員之指示操作提款│
  │    │        │            │                    │              │機，將上開金額轉帳入上開帳戶。          │
  ├──┼────┼──────┼──────────┼───────┼────────────────────┤
  │五  │丙○○  │九十三年三月│李竹菁所有之國泰世華│二萬一千二百八│九十三年三月五日十四時許，丙○○接獲國稅│
  │    │        │六日（起訴書│商業銀行台中分行帳戶│十九元        │局人員退稅電話，要丙○○撥打0000000000行│
  │    │        │誤載為三月八│，帳號為○○六五○○│              │動電話找位吳先生之成年男子，丙○○撥打後│
  │    │        │日）        │四一八三一○號      │              │，於同年三月六日，依該吳先生之指示操作提│
  │    │        │            │                    │              │款機，將上開金額轉帳入上開帳戶。        │
  └──┴────┴──────┴──────────┴───────┴────────────────────┘
~I;
